---
title: "Un outil d'analyse exploratoire avec Tableau et R"
author: "[Simon Keith](Profil publichttps://fr.linkedin.com/in/simonkth), [Actinvision](http://www.actinvision.fr/)"
date: "16 mars 2016"
output:
  html_document:
    highlight: zenburn
    keep_md: yes
    theme: united
---
<br>  

# Introduction
### Vous avez dit analyse exploratoire ?
...  
<br>  

### Pourquoi Tableau est un bon candidat
...  
<br>  

### Prérequis
Tous des fichiers sont disponible dans ce [répertoire Github](https://github.com/simonkth/TableauR_ExploratoryAnalysis).  
Si vous souhaitez reproduire cet outil, assurez-vous de remplir les prérequis suivants avant de continuer :  

* avoir installé une version de Tableau Desktop supportant l'intégration avec R (8.1 ou supérieure)  
      + vous pouvez vous procurer une version d'essai à [cette adresse](http://get.tableau.com/fr-fr/partner-trial.html?partner=29294)  
* avoir installé R version 3.0.2 ou supérieure (disponible [ici](https://www.r-project.org/))  
* avoir ajouté R à votre variable d'environnement _path_ (par exemple, "C:\\Program Files\\R\\R-3.0.2\\bin\\x64")  
* avoir lancé Rserve en tâche d'arrière plan  
      + pour une configuration rapide et suffisante dans notre cas, téléchargez le contenu du [répertoire Github](https://github.com/simonkth/TableauR_ExploratoryAnalysis) et double-cliquez sur _Rserve.cmd_ dans le dossier _Rserve_ (ne fermez pas la fenêtre qui s'ouvre)  
      + pour une installation plus durable et plus flexible, suivez [ces instructions](http://kb.tableau.com/articles/knowledgebase/r-implementation-notes?lang=fr-fr)  
<br>  

# ...
...  
<br>  

# Jeu de données
### Origine et description
Le jeu de données que nous allons utiliser pour cette démonstration provient de la plateforme ouverte des [données publiques françaises](https://www.data.gouv.fr/fr/). Il contient un certain nombre d'indicateurs concernant l'insertion professionnelle des diplômés de Master en universités, fournis par le site de l'[enseignement supérieur français](www.enseignementsup-recherche.gouv.fr).  

Le jeu de données brut et sa documentation sont disponible [ici](https://www.data.gouv.fr/fr/datasets/insertion-professionnelle-des-diplomes-de-master-en-universites-et-etablissements-assimil-0/).  
<br>  

### Nettoyage et préparation avec R
Si le travail de préparation des données ne vous intéresse pas et que vous souhaitez directement attaquer les manipulations dans Tableau, vous pouvez passer cette section.  

Sinon, n'oubliez pas de configurer au préalable votre répertoire de travail avec la fonction `setwd`.  

Nous commençons par télécharger les données, puis nous réglons les problèmes de qualité des données. Nous supprimons ensuite les cas où le nombre de réponses est inférieur à 30, ainsi que ceux où le taux de réponse est inférieur à 30%. Nous sélection également les colonnes qui nous intéressent. Enfin, nous exportons un fichier _.csv_ pour Tableau et nous affichons un échantillon des données.  
```{r dl_clean, cache=TRUE, message=FALSE}
# load packages
if (!require("pacman")) install.packages("pacman")
pacman::p_load(downloader, data.table, dplyr)

# download and load the data (Windows setup)
if(!file.exists("./data/insertion_raw.csv")) {
      if(!file.exists("./data")) {dir.create("./data")}
      dataUrl <- paste0("https://data.enseignementsup-recherche.gouv.fr/explore/dataset/", 
                        "fr-esr-insertion_professionnelle-master/download?format=csv")
      download(dataUrl, dest="./data/insertion_raw.csv", mode="wb")
} else message("The dataset had previously been downloaded.")

# read data with fread(), with list of strings to ignore
insertion <- fread("./data/insertion_raw.csv", sep=";", encoding="UTF-8", 
                  na.strings=c("NA", "ns", "nd", "fe", ".", paste0(1, "\U00A0", 710), ""))

# remove data if sample is too small (nombre_de_reponses < 30) 
# or if the response rate is too low (taux_de_reponse < 30)
# also remove fields that we don't want to keep in Tableau
insertion <- insertion %>% 
      filter(nombre_de_reponses >= 30, taux_de_reponse >= 30, 
             numero_de_l_etablissement != "UNIV") %>%
      select(-c(numero_de_l_etablissement, code_de_l_academie, code_du_domaine, 
                code_de_la_discipline, remarque, cle_etab, cle_disc))
      
# export data in csv for Tableau
# note: we remove R "NAs" and replace with empty cells since Tableau doesn't handle them
insertion_noNa <- insertion
insertion_noNa[is.na(insertion_noNa)] <- ""
write.csv(insertion_noNa, "./data/insertion_Tableau.csv", row.names=FALSE)
remove(insertion_noNa)

# show sample
str(insertion)
```
<br>  

# Développement des outils d'analyse
### ...
...  
<br>  

### Nuage de points et densitées marginales
L'un de mes premiers réflexes lorsque j'explore un nouveau jeu de données est de rechercher des relation entre les différentes variables. Pour les variables quantitatives, le nuage de point est un incontournable. Sur ce type de graphique, j'ai également tendance à utiliser la couleur pour comparer les différents niveaux d'une variable qualitative (ou dimension).  

Le problème avec les nuages de points, c'est qu'ils ont tendance à devenir rapidement illisibles lorsqu'il y a beaucoup d'éléments à afficher. Il est donc intéressant d'enrichir ces vues. On peut ainsi y ajouter différents éléments : une courbe de tendance, le résultat d'un test statistique, ou encore les densitées marginales des nos variables...  

Ci-dessous une petite démonstration rapide en R avec le package _ggplot2_. J'ai ajouté une courbe de régression [LOESS](https://en.wikipedia.org/wiki/Local_regression), le résultat d'un [test de corrélation de Pearson](https://en.wikipedia.org/wiki/Pearson_product-moment_correlation_coefficient) ainsi que les [distributions marginales](https://en.wikipedia.org/wiki/Marginal_distribution) déclinées en couleur sur les différents domaines d'étude de nos diplômés. C'est une démonstration rapide, je n'ai donc pas pris la paine d'afficher la légende. Vous remarquerez aussi que cela demande beaucoup de code, et que l'alignement des différents éléments est assez approximatif.  
```{r scatterMargins, warning=FALSE, fig.height=6, fig.width=9, fig.align='center'}
# load packages for graphics
pacman::p_load(ggplot2, gridExtra)

# helper function for graphic themes
myTheme <- function(...) theme( legend.position="none", 
                               panel.background=element_blank(), 
                               panel.grid.major=element_blank(), 
                               panel.grid.minor=element_blank(), 
                               panel.margin=unit(0, "null"), 
                               axis.ticks=element_blank(), 
                               axis.text.x=element_blank(), 
                               axis.text.y=element_blank(), 
                               axis.title.x=element_blank(), 
                               axis.title.y=element_blank(), 
                               panel.border=element_rect(color=NA), ...)

# plotting Pearson's correlation test
corTest <- with(insertion, cor.test(femmes, salaire_net_median_des_emplois_a_temps_plein, 
                                    method="pearson"))
corText <- paste0("Pearson's r: ", formatC(corTest$estimate, digits=4, format="f"), 
                  "\nP value: ", formatC(corTest$p.value, digits=4, format="e"))
gText <- ggplot() + 
  annotate("text", x=0, y=0, size=4, label=corText) + 
  theme_bw() + myTheme()

# scatterplot with LOESS smooth line
g1 <- ggplot(insertion, aes(x=femmes, y=salaire_net_median_des_emplois_a_temps_plein, 
                           colour=factor(domaine))) +
      geom_point(alpha=0.4, size=2) + 
      geom_smooth(aes(x=femmes, y=salaire_net_median_des_emplois_a_temps_plein), 
                  inherit.aes=FALSE, method="loess") +
      scale_x_continuous(expand=c(0.02, 0)) +
      scale_y_continuous(expand=c(0.02, 0)) +
      theme_bw() + xlab("Pourcentage de femmes") + ylab("Salaire net médian") +
      theme(legend.position="none", plot.margin=unit(c(1, 1, 1, 1), "points"))

# x marginal density
g2 <- ggplot(insertion, aes(x=femmes, colour=factor(domaine), fill=factor(domaine))) + 
  geom_density(alpha=0.4) + 
  scale_x_continuous(breaks=NULL, expand=c(0.02, 0)) +
  scale_y_continuous(breaks=NULL, expand=c(0.02, 0)) +
  theme_bw() +
  myTheme(plot.margin=unit(c(0, -0.55, 0, 2.5), "lines")) 

# y marginal density
g3 <- ggplot(insertion, aes(x=salaire_net_median_des_emplois_a_temps_plein
                           , colour=factor(domaine), fill=factor(domaine))) + 
  geom_density(alpha=0.4) + 
  coord_flip()  + 
  scale_x_continuous(labels=NULL, breaks=NULL, expand=c(0.02, 0)) +
  scale_y_continuous(labels=NULL, breaks=NULL, expand=c(0.02, 0)) +
  theme_bw() +
  myTheme(plot.margin=unit(c(-0.3, 0, 1.85, 0), "lines"))

# arrange plots
grid.arrange(arrangeGrob(g2, gText, ncol=2, widths=c(3, 1)), 
             arrangeGrob(g1, g3, ncol=2, widths=c(3, 1)), 
             heights=c(1, 3))
```


